【裁判字號】    95,交易,147
【裁判日期】    951108
【裁判案由】    過失致死
【裁判全文】
臺灣桃園地方法院刑事判決             95年度交易字第147號
公  訴  人  臺灣桃園地方法院檢察署檢察官
被      告  甲○○
上列被告因過失致死案件，經檢察官提起公訴（94年度偵字第16
257號），本院判決如下：
    主  文
甲○○因過失致人於死，處有期徒刑陸月，如易科罰金，以佰
元折算壹日。
    事  實
一、甲○○於民國92年8 月間，因工作關係居住在桃園縣龜山鄉
    ○○路○ 段1299號之工寮內；於92年8 月26日晚上8 時2 分
    許，因等待公司交通車擬赴工地上工之際，原應注意在未劃
    設人行道之道路，應靠邊行走，不得在道路上阻礙交通，而
    依當時情形又無不能注意之情事，竟疏未注意及此，為注意
    公司交通車是否來到，又見前方有一輛由不詳姓名之人駕駛
    之自小貨車正欲停放在桃園縣龜山鄉○○路○ 段19公里處之
    桃園往台北方向之北向外側車道，擋住其注意公司交通車之
    視線，竟貿然在有車輛往來之桃園縣龜山鄉○○路○ 段19公
    里處，沿桃園往台北方向車道（下稱「北向車道」）逆向行
    走於外側車道，欲繞過該欲停靠路邊之自小貨車而返回其居
    住之工寮內，然甫繞出該自小貨車車頭，逆向行走於北向外
    側車道之中間位置時，適有張瀚宸騎乘車號FK8-868 號重型
    機車，沿該北向車道往臺北方向行駛，亦應注意車前狀況並
    隨時採取必要之安全措施，見前方該自小貨車正欲停靠路邊
    而佔用外側車道，往左切入內側車道欲超車時，竟疏於注意
    車前狀況致煞避不及撞上甲○○，張瀚宸因而彈至對向之臺
    北往桃園方向車道（下稱「南向車道」），先遭沿南向內側
    車道行經該處，由李宗志駕駛之車號8P-9979 號自小貨車撞
    擊後，接續彈至南向外側車道，再遭沿該南向外側車道亦行
    經該處，由林明雄駕駛之車號5792-FL 號自小客車撞擊（李
    宗志、林明雄均無涉肇事因素），經送醫急救而於同日晚上
    10時30分許不治死亡。
二、案經被害人張瀚宸之父母乙○○、楊玉英告訴及臺灣桃園地
    方法院檢察署檢察官相驗後偵查起訴。
    理  由
壹、程序方面：
    本件認定事實所引用之本件卷內所有卷證資料（包含人證與
    文書證據、物證等證據），並無證據證明係公務員違背法定
    程序所取得，且卷內之文書證據，亦無刑事訴訟法第159條
    之4之顯有不可信之情況與不得作為證據之情形，從而，依
    刑事訴訟法第 159條至159條之5之規定，本件認定事實所引
    用之本件卷證所有證據（包含人證與文書證據、物證等證據
    ），均有證據能力，合先敘明。
貳、實體方面：
一、訊據被告甲○○固坦承於前揭時地，逆向站在桃園縣龜山鄉
    ○○路○ 段19公里處之北向車道，惟矢口否認有過失致死之
    犯行，並辯稱：伊當時沒有過馬路，伊係站在護欄邊要看工
    程車有沒有來，伊腳才踏出護欄一步，距離護欄約五、六十
    公分，機車就從前面自伊左腳後面撞到路中心，伊並未行走
    在北向外側車道云云。經查：
    (一)被害人張翰宸於92年8 月26日晚間，騎乘車號FK8-868 號
      重型機車，沿桃園縣龜山鄉○○路○ 段由南往北方向行駛
      ，於當日晚間8 時2 分許，行經該路段19公里處，因煞避
      不及而撞上甲○○，被害人張瀚宸因而彈至對向之臺北往
      桃園方向車道，先遭沿南向內側車道行經該處，由案外人
      李宗志駕駛之車號8P-9979 號自小貨車撞擊後，接續彈至
      南向外側車道，再遭沿該南向外側車道亦行經該處，由案
      外人林明雄駕駛之車號5792-FL 號自小客車撞擊，經送醫
      急救後，因顱內出血、肺挫傷及全身多處骨折，致不治死
      亡之事實，有證人丙○○、李宗志、林明雄分別於警詢、
      偵查及本院審理中證述明確（見臺灣桃園地方法院檢察署
      92 年 度相字第1370號卷第5 頁至第6 頁、第8 頁至第9
      頁），並經臺灣桃園地方法院檢察署檢察官督同法醫相驗
      被害人屍體確認無訛，復有診斷證明書、相驗屍體證明書
      、驗斷書、勘驗筆錄、道路交通事故現場圖暨道路交通事
      故調查報告表各1 份、現場照片24幀附卷足憑（見上開相
      驗卷第18頁至第30頁、第34頁至第39頁、第43頁至第48頁
      ），是此部分之事實堪以認定，合先敘明。
    (二)再查：
      1.證人丙○○初於警詢中證稱：伊當時就在肇事地點的正
        對面，龜山鄉○○路○ 段1299號前準備上班，當時被告
        站在桃園往台北方向北上車道的外側車道，被重機車FK
        8-868 撞倒在地之後，該部重機車就往左偏，跨越雙黃
        線往南下車道行駛，進入對向車道後就被自小客及自小
        貨撞到（見上開相驗卷第12頁至第13頁）；嗣於偵查中
        結稱：伊當時是站在北上車道側之工寮門口，與被告都
        是站在北上馬路的同一側，當時被告在旁邊正在走路的
        樣子，他好像是要走出護欄往前大約一、二步的距離，
        去看交通車來了沒有，因為護欄一走出去就是外側車道
        ，差不多二步就是外側車道的中間位置等語（臺灣桃園
        地方法院檢察署94年偵字第16257 號偵查卷第15頁至第
        16頁）。末於本院審理中證稱：被告當時從旁邊走進來
        要到工寮，剛好一台機車下坡騎很快，結果被告被撞了
        倒在路上不能動，後來撞到被告的那台機車跑到對向車
        道去被車子撞，伊就將被告抬進來，被告當時是站在北
        上車道桃園往台北的外側車道，就被機車撞倒在地，該
        路段係雙向四線道，沒有人行道，被告是走在外側車道
        中間處，旁邊就是護欄，沒有人行道，伊在警詢中有比
        出被告被撞的位置，並拍攝照片（即相驗卷第24頁下方
        照片），當時被告沒有要過馬路，因為被告走過來就被
        車子撞了等語（見本院卷第25頁至第31頁）。
      2.證人林耀楨於偵查中具結證稱：伊當時正要去上工，所
        以人也在工寮外面的空地，站在工寮門口的左邊，當時
        證人丙○○在右邊，在伊旁邊2 、3 公尺處，看到被告
        當時在等交通車上班，他站在北上車道工寮前面，已經
        走出護欄的位置，至於他站在外側的那一點伊就不清楚
        了，當時有一台小貨車開在外側車道開的很慢，這一台
        機車要從內側車道超車，他有點蛇行進來往外側車道，
        但是他如何撞到甲○○我就不清楚等語（見臺灣桃園地
        方法院檢察署94年偵字第16257 號偵查卷第16頁至第17
        頁）。嗣證人丙○○於偵查中亦證稱：當時被害人張瀚
        宸騎乘之機車前面有一台小貨車，那一台小貨車是要靠
        外側車道停下來，快要停靠到護欄，幾乎已經要停好車
        了，因為外側車道並無慢車道，小貨車停了後，就幾乎
        要佔住整個車道，所以機車當時要往左騎，才能超車，
        所以才會撞到被告等語（見上開偵查卷第17頁）。互核
        證人丙○○與林耀楨於偵查中，經隔離訊問後，渠等就
        被害人張瀚宸為閃避一台小貨車始會撞上被告之之證述
        情節相符，應非任意虛構，是此部分之證詞，堪以認定
        。
      3.證人丙○○雖於警詢及檢察官偵訊中供稱：當時伊站在
        肇事地點的正對面，被告從工寮前面的羊肉爐要到工寮
        等語等語（見相驗卷第10頁背面、第31頁背面），惟於
        偵查中證稱：伊當時的意思是要從羊肉爐店走到隔壁工
        寮的意思，羊肉爐店和工寮都是在靠北上這一側的位置
        等語（見偵查卷第16頁）；此外，本院函請桃園縣政府
        警察局龜山分局派員查訪在案發地點是否有羊肉爐，經
        桃園縣政府警察局龜山分局95年9 月28日山警分偵字第
        0955028562號函附3 幀照片及案發時之現場照片（見相
        驗卷第23頁上方照片），在桃園縣龜山鄉○○路○ 段13
        03號（即北向車道）開設一家羊肉爐，與被告當時行走
        之方向同側，因此證人丙○○於警詢中供稱，當時伊站
        在肇事地點之正對面一情，所稱「肇事地點」，應係指
        被害人張瀚宸在「南向車道」遭案外人李宗志、林明雄
        所駕駛之自小貨車、自小客車先後撞擊之地點，應認案
        發前被告係行走於北向車道之外側車道，並無逾越馬路
        之情形。
      4.被告雖否認當時行走在北向外側車道，辯稱：伊甫跨出
        護欄，就被被害人張瀚宸騎乘之機車撞到云云；惟查，
        證人丙○○於警詢中指證被告當時行走之位置（見相驗
        卷第24頁下方照片），確於北向外側車道之中間位置；
        而依道路交通事故現場圖所示（見相驗卷第43頁），被
        告之倒地位置及血跡，係在距離路邊106 公分處，將近
        北向外側車道之中間位置；被告雖辯稱：交通事故現場
        圖所示之位置，係伊遭機車撞到後之倒地位置，並非伊
        站立之位置云云，而被告供稱，伊遭被害人張瀚宸騎乘
        之機車撞擊後，頭部右側倒地等語，如被告係甫踏出護
        欄即遭被害人張瀚宸所騎乘之機車撞擊，依慣性原理，
        被告倒地之位置應係靠近路邊護欄，而非距離路邊達10
        6 公分之位置，應認證人丙○○指證被告之行走位置核
        與事實相符，被告上開辯解，顯無可採。
    (三)按行人應在劃設之人行道行走，在未劃設人行道之道路，
      應靠邊行走，並不得在道路上任意奔跑、追逐、嬉戲或坐
      、臥、蹲、立，阻礙交通；行人在禁止穿越、劃有分向限
      制線、設有劃分島或護欄之路段或三快車道以上之單行道
      ，不得穿越道路，道路交通安全規則第133 條、第134 條
      第3 款分別定有明文。又道路交通標誌標線號誌設置規則
      第165 條之規定，所稱「分向限制線」，係用以劃分路面
      成雙向車道，禁止車輛跨越行駛，並不得迴轉；其標線為
      雙黃實線，線寬及間隔均為一○公分。而查，依本件事故
      之警製現場圖及現場照片所示，本件發生車禍之路段其道
      路邊緣並未設置人行道，且該道路（萬壽路）路中央係劃
      設雙黃實線，乃分向限制線，依前開規定，被告應靠邊行
      走，不得冒然站立或行走於道路中間阻礙交通，而依當時
      情形又無不能注意之情事，詎被告竟疏未注意，貿然在事
      發地點跨越行走出至外側車道中間位置，致被害人張瀚宸
      騎乘車號FK8-868 號重型機車，突見被告跨越出馬路，乃
      煞避不及因而撞上被告後再彈至對向車道，而遭對向車道
      由訴外人李宗志、林明雄分別駕駛之自小貨車碰撞碾過經
      送醫不治死亡，則被告就本件車禍之發生顯有過失。
    (四)雖依證人丙○○證稱：事故發生時被告走在萬壽路外側車
      道靠中間位置，被害人則騎乘機車沿內外車道之間很快的
      接近，其後被害人機車正面撞到被告等語，則衡情，被害
      人張瀚宸應亦有疏未注意車前狀況並隨時採取必要安全措
      施之過失，是被害人張瀚宸就本件車禍之發生，亦具有因
      果關係；復參諸臺灣省桃園縣區車輛行車事故鑑定委員會
      鑑定意見，雖就被告係未注意左右無來車小心迅速穿越道
      路為肇事主因一節，認定有誤，惟就被害人張瀚宸駕駛重
      機車疏未注意車前狀況為肇事次因，亦同此認定，此有上
      開鑑定機關94年1 月6 日桃縣行字第0945200033號函暨所
      附之桃園縣區931127號鑑定意見書1 份按卷可稽（見相驗
      卷第65頁至第68頁）；按刑法上所謂之「過失」，係指行
      為人雖非故意，但按其情節應注意，並能注意，而不注意
      者而言，被害人張瀚宸依前述雖與有過失，然僅為民事損
      害賠償責任之抗辯事由，仍無法減免行為人在不超越社會
      相當性之範圍應有之注意義務，且刑事責任係對於反社會
      行為所加之公法上制裁，不若民事責任係專以填補損害為
      目的，因此並無允許依過失相抵之理論，而消長已發生刑
      事責任之餘地，是以被告仍難辭其過失之責。
    (五)又被害人張瀚宸因上開車禍經送醫急救後，因顱內出血、
      肺挫傷及全身多處骨折，致不治死亡，業如前述，被害人
      張瀚宸因本件車禍而死亡，與被告之過失行為間具有相當
      因果關係。
    (六)綜上，被告所辯均係事後卸責之詞，委無足取。本件事證
      明確，被告上揭犯行足可認定，應依法論科。
二、按刑法及刑法施行法部分條文業經修正公布，並均於95年7
    月1 日施行。修正後刑法第2 條第1 項之規定，係規範行為
    後法律變更所生新舊法律比較適用之準據法，於修正後刑法
    施行後，應適用修正後刑法第2 條第1 項規定之從舊從輕之
    原則為比較；修正後刑法第2 條第2 項，則為同條第1項 之
    特別規定，於修正後刑法施行後，關於非拘束人身自由之保
    安處分，應依修正後刑法第2 條第2 項之規定，適用裁判時
    之法律。又修正後刑法第35條，乃刑之重輕之法定次序與標
    準，應適用裁判時之修正後刑法第35條之規定。修正後刑法
    第2 條第1 項係採從舊從輕原則，適用最有利於行為人之法
    律。既曰法律，自較刑之範圍為廣；除法律有特別規定者（
    如修正後刑法第2 條第2 項非拘束人身自由之保安處分適用
    裁判時法，修正後刑法施行法第9 條之3 規定之情形），應
    依其規定；或事關執行之緩刑之宣告，或犯罪在刑法修正施
    行前，自首在刑法施行後之自首部分，或程序之規定（程序
    從新，如刑法第40條沒收宣告之程序規定），應適用裁判時
    之修正後刑法之規定外；依修正後刑法第2 條第1 項比較時
    ，應就罪刑有關之共犯、未遂犯、連續犯、牽連犯、結合犯
    ，以及累犯加重，自首減輕暨其他法定加減原因（如身分加
    減）與加減例等一切情形，綜其全部之結果而為比較後，整
    個之適用，不能割裂而分別適用有利益之條文。關於易科罰
    金之折算標準、易服勞役之折算標準及期限、罰金與死刑是
    否併予執行、多數有期徒刑定應執行之刑時之最高刑期之限
    制等之修正，事涉行為人易刑折算標準金額之多寡與期限之
    長短及定執行刑時能否就罰金刑併予執行或有期徒刑定應執
    行之刑時最高度之限制，亦均屬依修正後刑法第2 條第1 項
    所應比較適用法律之範圍。拘束人身自由之保安處分，並非
    屬修正後刑法第2 條第2 項規定應適用裁判時法之範圍，除
    有特別規定者外，亦屬應依修正後刑法第2 條第1 項比較適
    用之法律；從刑附屬於主刑，除法律有特別規定者外，依主
    刑所適用之法律（以上參考最高法院95年5 月23日刑事庭第
    08次會議決議及最高法院24年上字第4634號、24年上字第52
    92號、27年上字第2615號判例）。被告行為後，下列法律業
    經修正，茲比較如下：
    (一)修正前刑法第33條第5 款規定「罰金：1 元以上。」，而
      刑法第276 條第1 項所定罰金數額為銀元2,000 元，而罰
      金罰緩提高標準條例第1 條前段之規定，依法律應處罰金
      罰鍰者，就其原定數額提高2 至10倍，依行政院會銜司法
      院於72年7 月27日發布，同年8 月1 日施行，有關刑法定
      有罰金各條，提高為10倍，是前開得處2,000 元以下罰金
      ，提高為10倍，即科20,000元以下罰金，再者銀元與新臺
      幣之折算比率為1 比3 ，故以新臺幣計算，本條罰金部分
      即得科處新臺幣60,000元。而修正後刑法第33條第5 款規
      定「罰金：新臺幣1,000 元以上，以百元計算之」，依95
      年6 月14日修正公布刑法施行法第1 條之1 ：「中華民國
      94年1 月7 日刑法修正施行後，刑法分則編所定罰金之貨
      幣單位為新臺幣。94年1 月7 日刑法修正時，刑法分則編
      未修正之條文定有罰金者，自94年1 月7 日刑法修正施行
      後，就其所定數額提高為30倍。但72年6 月26日至94年1
      月7 日新增或修正之條文，就其所定數額提高為3 倍」，
      變更其計算單位並提高原定數額後，修正後刑法第276 條
      第1 項法定罰金刑之最高度為新臺幣60,000元。
    (二)修正前之刑法第41條第1 項前段規定：「犯最重本刑為5
      年以下有期徒刑以下之刑之罪，而受6 個月以下有期徒刑
      或拘役之宣告，因身體、教育、職業、家庭之關係或其他
      正當事由，執行顯有困難者，得以1 元以上3 元以下折算
      一日，易科罰金。」，並依修正前罰金罰鍰提高標準條例
      第2 條前段規定（已於95年5 月17日配合修正刪除）提高
      原定數額100 倍後，係以銀元300 元即新臺幣900 元折算
      1 日為其易科罰金之折算標準；而修正後之刑法第41條第
      1 項前段規定：「犯最重本刑為五年以下有期徒刑以下之
      刑之罪，而受六個月以下有期徒刑或拘役之宣告者，得以
      新臺幣一千元、二千元或三千元折算一日，易科罰金。」
      。
    (三)綜上所述，比較行為時法與裁判時法，關於修正之罰金刑
      最高度部分，行為時法與裁判時法輕重相同，行為時法並
      無不利於被告情形，而就修正之罰金刑最低度部分，行為
      時法較有利於被告；而就修正之易科罰金之折算標準部分
      ，亦以行為時法有利於被告；經綜合比較結果，應以行為
      時法有利於被告，依修正後刑法第2 條第1 項前段之規定
      ，應適用行為時法。
三、核被告所為，係犯刑法第276 條第1 項之過失致死罪。爰審
    酌被告行走於外側車道以觀望來車，固有不該，惟本件案發
    路段之路邊未設有人行道，此據證人丙○○證述在卷，業如
    前述，因道路設置未恰，致生本件事故，而被害人張瀚宸就
    本件事故發生亦有過失，惟被告仍屬本件車輛之肇事主因，
    被告犯後否認犯行，其所為業已造成被害人家屬難以抹滅之
    傷害，且迄今仍未與被害人家屬達成和解等一切情狀，爰量
    處如主文所示之刑，並諭知易科罰金之折算標準。
據上論斷，應依刑事訴訟法第299 條第1 項前段，修正後刑法第
2 條第1 項前段，95年7 月1 日修正施行前刑法第276 條第1 項
、第41條第1 項前段，罰金罰鍰提高標準條例第1 條前段、修正
前之罰金罰鍰提高標準條例第2 條，判決如主文。
本案經檢察官林鈺雄、鍾雅蘭到庭執行職務
中    華    民    國    95    年    11    月    8     日
                  刑事第四庭  審判長法  官  黃斯偉
                                    法  官  蘇昭蓉
                                    法  官  陳心婷
上正本證明與原本無異。
如不服本判決，應於判決送達後10日內向本院提出上訴狀（應附
繕本），上訴於臺灣高等法院。
                                    書記官  陳青瑜
中    華    民    國    95    年    11    月    20    日
附錄本件論罪科刑法條全文：
中華民國刑法第276條
因過失致人於死者，處2年以下有期徒刑、拘役或2千元以下罰金
。
從事業務之人，因業務上之過失犯前項之罪者，處5年以下有期
徒刑或拘役，得併科3千元以下罰金。


司法院資訊處製作；財團法人民間司法改革基金會備份。
